【裁判字號】    94,上,921
【裁判日期】    950712
【裁判案由】    所有權移轉登記
【裁判全文】
臺灣高等法院民事判決                   94年度上字第921號
上   訴   人  社團法人台灣萬佛會
法 定 代理人  庚○○（法號釋迦宗聖）
兼 被 上訴人
共        同  李進成律師
訴 訟 代理人  黃勝文律師
上    1   人  陳怡珍律師
複  代 理 人  乙○○
上   訴   人  丁  ○
              戊○○
              己  ○
              丙○○
              甲○○
前列 5人共同  陳恂如律師
訴 訟 代理人  郭明松律師
上列當事人間所有權移轉登記事件，兩造對於中華民國94年8 月
30日臺灣板橋地方法院93年度訴字第 904號第一審判決各自提起
上訴，本院於95年6月28日言詞辯論終結，判決如下：
    主  文
原判決關於駁回丁○、戊○○、己○、丙○○、甲○○後開第 2
項之訴部分，及該部分假執行之聲請，並訴訟費用之裁判均廢棄
。
社團法人台灣萬佛會應將坐落台北縣土城市○○○段外媽祖田小
段第0095號土地內如附圖Ａ所示之廊道面積 7平方公尺、Ｂ所示
之走道面積22平方公尺、Ｃ所示之建物面積 166平方公尺、Ｄ所
示之走道面積19平方公尺及Ｅ所示之階梯面積 1平方公尺拆除後
，將該地號土地面積 407平方公尺交還丁○、戊○○、己○、丙
○○、甲○○，並應給付丁○、戊○○、己○、甲○○新台幣
20,754元及自民國93年8月11日起至清償日止，按年息5%計算之
利息，並自民國93年8月11日起至拆屋還地日止，每年給付候錢
、戊○○、己○、丙○○及甲○○新臺幣8,791元。
丁○、戊○○、己○、丙○○、甲○○其餘上訴駁回。
社團法人台灣萬佛會之上訴駁回。
第一、二審訴訟費用（包括反訴部分）由社團法人台灣萬佛會負
擔90%，其餘由丁○、戊○○、己○、丙○○、甲○○負擔。
本判決第2 項於丁○、戊○○、己○、丙○○、甲○○以新臺幣
65萬元為社團法人台灣萬佛會供擔保後，得假執行；但社團法人
台灣萬佛會如於假執行程序實施前，以新臺幣1,953,600元為丁
○、戊○○、己○、丙○○、甲○○預供擔保，得免為假執行。
    事  實
甲、上訴人（即被上訴人）社團法人萬佛會（以下簡稱萬佛會）
    部分：
  一、聲明：
    Ａ、上訴聲明：
      (一)先位聲明
        1.被上訴人戊○○應將其所有坐落台北縣土城市○○○
          段外媽祖田小段第95地號所有權應有部分6分之1，被
          上訴人己○應有部分3分之1及被上訴人丙○○、杜伊
          婷應有部分各4分之1，移轉登記予上訴人萬佛會。
        2.萬佛會願供擔保，請准宣告假執行。
      (二)備位聲明
        1.被上訴人丁○、戊○○、己○、丙○○、甲○○應容
        忍上訴人就其所有台北縣土城市○○○段外媽祖田小段
        第95地號土地之全部，辦理時效取得地上權。
        2.萬佛會願供擔保，請准宣告假執行。
    Ｂ、答辯聲明：
      (一)反訴之上訴駁回。
      (二)如受不利判決，萬佛會願供擔保，請准免為假執行。
二、陳述：除與原判決記載相同者外，補稱略以：
  (一)先位聲明部分：
    1.被上訴人丁○、戊○○、己○、丙○○、甲○○（以下簡
      稱丁○等 5人）分別於93年3月9日及同年月18日擅自登記
      坐落臺北縣土城市○○○段外媽祖田小段第95地號土地（
      下稱系爭土地）之所有權繼承登記，惟系爭土地本無所有
      權，僅係耕作權及地上物權，並由訴外人候鶯於48年出售
      予訴外人王溪水，王溪水則於73年10月1 日將系爭土地建
      物及敷地等使用權利讓售予庚○○。庚○○於74年1 月15
      日前往板橋地政事務所辦理產權移轉手續，始發現因地政
      事務所人員之疏漏，誤將系爭土地登記為訴外人候朝木、
      候烏塗及候石旺所有。庚○○於92年間要求上開3 人之繼
      承人即即丁○等5 人辦理過戶手續，其等均惡意置之不理
      ，上訴人遂訴請候錢等5 人等應將系爭土地所有權移轉登
      記予上訴人萬佛會。
    2.土地買賣契約書為真正：
      (1)關於萬佛會與王溪水間之土地買賣契約書：
        上開文書並非以電腦製作，而係以打字機打字而成，當
        時打字機使用已普遍；且「台灣萬佛會龍泉山寺」雖於
        90年間正式登記，惟上訴人對外使用此名義，行年已久
        ，故對外以此名義訂約，尚無不合；證書上貼有年代久
        遠之古老印花，證書背面亦已泛黃，觀其外觀，實可想
        見其年代業已久遠；當事人訂定此契約書時，亦有當時
        祖田村村長王江全為見證人，在其上用印為憑，原法院
        亦已傳喚王江全到庭為證，不容被上訴人任意指摘其非
        真正。上訴人既已提出耕作權及地上物買賣契約證書之
        原本，並經法院及被上訴人當庭勘驗，即應推定上開文
        書為真正，被上訴人既未提出任何反證推翻，應認定上
        開文書為真正。
      (2)侯鶯與王溪水所訂定之地上權利讓渡字係屬真正：
        上開契約書乃候鶯與王溪水於48年間所訂定，至今年代
        過於久遠，實有高度佚失之風險；上訴人與王溪水間於
        73年間訂定耕作權及地上物買賣契約時，王溪水僅提供
        上開地上權利讓渡字之影本供上訴人留存，上訴人從未
        擁有該契約之原本，自無從提供原本到院；且因上開契
        約書係由侯鶯與王溪水訂定而成，上訴人既非此契約之
        當事人，即無從提出上開契約書之原本；上開契約書係
        以毛筆書寫而成，用字遣詞尚屬簡潔古典，均可想見其
        年代久遠，被上訴人空言否認其文書之真正，不足採信
        。
      (3)侯鶯與王溪水所訂定之地上權利讓渡字係屬有效：
        48年間系爭土地係由侯鶯及侯石旺共有，應有部分各 2
        分之 1（侯烏塗業已死亡），從48年至今，系爭土地之
        使用，由侯鶯讓與王溪水、王溪水再讓與上訴人，而侯
        石旺自始至終從未使用收益過系爭土地，事實上已容忍
        侯鶯使用、收益，未予干涉，歷有年所，依實務見解，
        共有人侯石旺多年從未反對，可認有默示之分管契約存
        在，該分管契約應為原共有人之繼承人所繼受。被上訴
        人丁○等5 人為侯鶯及侯石旺之繼承人，應受上開分管
        契約之拘束，侯鶯所為之管理行為，係屬有效，何況債
        權契約本不以有權處分為必要，是被上訴人抗辯讓渡契
        約書無效云云，洵屬無據。
      (4)91年間上訴人之法定代理人陳欣儀及何秋霞、何美雪、
        王江全等人，與丁○、戊○○等人商談，約定被上訴人
        願將系爭土地無條件辦理所有權移轉登記為上訴人所有
        ，丁○當時之應有部分為1/2，加上戊○○之1/6，應有
        部分已過半數，依土地法第34條之 1規定，兩造間移轉
        登記之協議對上訴人全體共有人發生效力，請傳訊陳欣
        儀、何秋霞、何美雪等人到庭作證。
  (二)備位聲明部分：
    1.萬佛會符合時效取得地上權之要件：
      (1)萬佛會於90年 8月26日登記成立為社團法人，設立地址
        即系爭土地之臺北縣土城市○○路66-1號，庚○○自73
        年10月 1日向王溪水等人購買耕作權與地上物地上權後
        ，即於其上興建道場迄今，其基於行使地上權之意思而
        占有使用系爭土地，庚○○於91年4月1日同意捐贈所有
        耕作權及地上物予萬佛會，萬佛會自當時起即為系爭土
        地之占有人，連同前手以行使地上權之意思而占有系爭
        土地之時間已逾20年。
      (2)丁○等 5人於93年間登記為系爭土地之所有人，然自日
        據時期起，其等被繼承人與媽祖田段土地之大地主新莊
        市慈佑宮間屢生訴訟。原法院80年簡字第 6號判決所爭
        執土地，實係同段94之 3地號土地，雖與系爭土地比鄰
        相接，且均由萬佛會占有使用中，惟萬佛會前手庚○○
        對 2筆土地乃基於不同事實占有使用，則萬佛會於上開
        訴訟主張基於行使永佃權之意思而占有，與本件係屬不
        同訴訟標的，無足以影響萬佛會於本件主張之真實性。
  (三)反訴部分：
    1.丁○等五人並未明確知悉系爭土地之使用狀況，亦未了解
      原始土地買賣狀況分為口頭約定或書面畫押，均屬耕作權
      與土地所有權合併讓與之成俗約定。萬佛會所屬龍泉山寺
      使用系爭土地已超過45年之久，系爭土地上建物早於62年
      間已為建管實施前之合法建物，丁○等5人訴請萬佛會拆
      屋還地，並無理由。
    2.丁○等 5人雖登記為系爭土地之所有權人，然其對於系爭
      土地怠忽行使權利已逾近50年，此由其自36年登記為所有
      權人，竟至93年間方始辦理繼承登記，即可證明。丁○等
      5 人基於長久睡眠之事實，已喪失受法律上保障之意義，
      且萬佛會已於本訴主張時效取得地上權，以及應容忍萬佛
      會為時效取得地上權之登記。縱將時效取得地上權乙節，
      先予擱置，然反訴被上訴人確已於73年間受讓系爭土地之
      耕作權，反訴被上訴人並非無權占有，反訴上訴人主張民
      法第767條之所有物返還請求權，並無理由。
乙、被上訴人（即上訴人）丁○、戊○○、己○、丙○○、甲○
    ○等5人部分：
  一、聲明：
    Ａ、上訴聲明：
      (一)先位聲明
        1.原判決關於反訴部分廢棄。
        2.被上訴人萬佛會、庚○○應將坐落台北縣土城市○○
          ○段外媽祖田小段第0095號土地內如附圖Ａ所示之廊
          道面積 7平方公尺、Ｂ所示之走道面積22平方公尺、
          Ｃ所示之建物面積 166平方公尺、Ｄ所示之走道面積
          19平方公尺及Ｅ所示之階梯面積 1平方公尺拆除後，
          將該號土地面積 407平方公尺交還上訴人，並應連帶
          給付上訴人新台幣（下同）781,440元及自93年8月11
          日起至清償時止，按年息5%計算之利息，並自93年 8
          月11日起至拆屋還地日止，按每年 156,288元連帶計
          付損害金。
        3.上訴人願供擔保請宣告假執行。
      (二)備位聲明
        1.原判決關於反訴部分廢棄。
        2.庚○○應將坐落台北縣土城市○○○段外媽祖田小段
          第0095號土地內如附圖Ａ所示之廊道面積 7平方公尺
          、Ｂ所示之走道面積22平方公尺、Ｃ所示之建物面積
          166平方公尺、Ｄ所示之走道面積 19平方公尺及Ｅ所
          示之階梯面積1平方公尺拆除後，將該號土地面積407
          平方公尺交還上訴人，並應給付上訴人 781,440元及
          自93年 8月11日起至清償時止，按年息5%計算之利息
          ，並應自93年8月11日起至拆屋還地日止，按每年156
           ,288 元計付損害金。及萬佛會應自上開房屋及土地
          遷出。
    Ｂ、答辯聲明：
        上訴駁回。
二、陳述：除與原判決記載相同者外，補稱略以：
  (一)臺北縣土城市○○○段外媽祖田小段第95地號土地原為候朝
    木、候烏塗及候石旺所共有，嗣因繼承由戊○○繼承應有部
    分6分之1、己○繼承應有部分3分之1，其餘部分則贈與丙○
    ○、甲○○每人各應有部分4分之1。候朝木於47年 3月13日
    死亡，其應有部分3分之1雖應由養女候鶯繼承，但萬佛會主
    張候鶯於48年將系爭土地之耕作權及地上物出售王溪水時，
    所有人仍是候烏塗、候石旺及候鶯 3人，應有部分各3分之1
    ，候鶯縱有出售系爭土地之耕作權及地上物予王溪水，因未
    經其他共有人候烏塗、候石旺同意，仍屬無效。候鶯既無權
    轉讓土地使用權，則其後手之轉讓及贈與均對丁○等 5人不
    生任何拘束力，萬佛會自無權請求丁○等 5人移轉土地所有
    權。
  (二)萬佛會依地上權利讓渡字及耕作權及地上物買賣契約證書等
    證據，主張王溪水向候鶯購買系爭土地地上權，以及庚○○
    自王溪水、林卻、林信雄受讓系爭土地地上權及地上房屋，
    丁○等 5人否認萬佛會所提上開文書之真正。證人王江全於
    原法院證稱上開契約簽訂時，其並未在場，僅因龍泉山寺要
    建屋需要證明，遂請其蓋章，是王江全所知均屬傳聞，其證
    詞不足採。再者，萬佛會主張其所受讓權利為地上權及地上
    房屋，並非系爭土地所有權，自無權請求丁○等 5人移轉土
    地所有權。丁○等 5人亦否認萬佛會所謂在91年間達成無條
    件移轉系爭土地所有權之協議，丁○等 5人請求傳訊證人，
    係不必要。
  (三)萬佛會並非以行使地上權之意思占有土地，並無因時效取得
    登記地上權之條件：
    萬佛會主張庚○○向王溪水等3人購買本件建物敷地之地上
    權利，依其提出耕作權及地上權買賣契約證書記載「日後若
    有產權糾紛，甲方應出面解決，並協助乙方取得所有權」等
    語，足證庚○○自始即以取得土地所有權之意思而購買及占
    用系爭土地，則其已無因時效取得地上權之餘地。況庚○○
    購買原有建物地上權利後，即向板橋地政事務所申請辦理土
    地所有權移轉登記，並指責該地政事務所人員誤將系爭土地
    所有權登記為候朝木、候烏塗、候石旺所有，其亦要求候鶯
    及丁○協同辦理過戶手續而被拒，益見庚○○非以行使地上
    權之意思占有系爭土地。縱庚○○購買當初有以地上權之意
    思占有，惟其向地政機關申請辦理所有權移轉登記時，即變
    更為不以取得地上權之意思占有，自無時效取得地上權之條
    件。況萬佛會於91年4月1日接受庚○○之捐贈，依其所提捐
    贈同意書亦屬捐贈土地耕作權及地上建物而非地上權，其受
    贈後隨即要求戊○○與己○辦理所有權移轉登記，甚而其依
    保全程序聲請假處分時，仍謂因債務人未依約履行所有權移
    轉登記而聲請假處分，則萬佛會及庚○○均以所有權之意思
    占有，自無依時效取得地上權之依據。況龍泉山寺坐落於訴
    外人慈祐宮所有內媽祖小段第121-1、123-3、49-2、49-3、
    49-4、55-4、191-1、190-2及外媽祖田小段94-3、85-4、10
    4-1、104-2暨本件95地號土地，庚○○於另案曾表示系爭土
    地所有權屬於候朝木，其僅擔任寺廟管理人而已。換言之，
    庚○○並非系爭土地占有人，充其量僅為占有輔助人，自無
    因占有時效取得地上權登記請求權之條件。而依庚○○之主
    張，王溪水從未占有過系爭土地，故萬佛會計算時效取得系
    爭土地之方法亦不正確。
  (四)庚○○於74年間將系爭土地上原有農舍拆除而興建龍泉山寺
    ，嗣又成立萬佛會，並將龍泉山寺轉讓捐贈予萬佛會，且繼
    續占用系爭土地。是系爭土地上之房屋既由原始建築人即庚
    ○○贈與萬佛會，丁○等5人依民法第767條規定請求萬佛會
    拆屋還地。萬佛會無權占有系爭土地，丁○等 5人自得請求
    返還占用土地之利益及負損害賠償責任。系爭土地公告地價
    每平方公尺為 4,800元 (本院按：依土地登記簿謄本所載係
    公告現值），萬佛會占用土地面積 407平方公尺，依土地法
    第110條第1項規定，按土地公告地價年息百分之 8計算之損
    害金為156,288元，則萬佛會應與庚○○連帶給付丁○等5人
    自提起本件反訴時起回溯5年之損害金共計781,440元，以及
    自反訴訴狀送達之翌日起至拆屋還地時止，按年計付
    156,288元。
丙、被上訴人庚○○部分：
  一、聲明：上訴駁回。
  二、陳述：援引萬佛會之陳述。
    理  由
一、程序部分：
  (一)上訴人社團法人台灣萬佛會之法定代理人原為陳欣儀，嗣於
    93年10月 9日變更為庚○○，有全國性及區級人民團體負責
    人當選證明書影本一份附卷可稽（本院卷第24頁），其聲明
    承受訴訟，尚無不合。
  (二)按，被告於言詞辯論終結前，得在本訴繫屬之法院，對於原
    告及就訴訟標的必須合一確定之人提起反訴，民事訴訟法第
    259 條固有明文。但被告提起反訴，僅得對於原告為之，不
    得對於原告之法定代理人提起反訴（最高法院21年上字第
    950號判例參照），且庚○○亦非就訴訟標的必須合一確定
    之人。本件第一審本訴之原告為社團法人台灣萬佛會，乃第
    一審被告丁○等5人提起反訴時，竟將非本訴原告而係本訴
    原告法定代理人之庚○○列為反訴被告，於法本屬無據，應
    予駁回。第一審法院本應以起訴不合法裁定駁回丁○等5人
    此部分之起訴，惟原法院經實體審理後以判決駁回丁○等5
    人對庚○○之起訴，爰由本院以判決駁回丁○等5人對庚○
    ○之上訴，則丁○等5人備位聲明對庚○○部分即無庸審酌
    。
  (三)萬佛會之法定代理人自93年10月 9日起已變更為庚○○，未
    據萬佛會向原法院陳報，原法院94年8 月30日所為之判決仍
    列陳欣儀為法定代理人，惟庚○○於聲明承受訴訟時已承認
    陳欣儀在原法院所為之訴訟行為，合於法律規定。
二、實體部分：
  (一)萬佛會起訴主張：
    丁○等 5人分別於93年3月9日及同年月18日擅自就系爭土地
    為所有權繼承登記，惟系爭土地本無所有權，僅係耕作權及
    地上物權，並由訴外人候鶯於48年出售予訴外人王溪水，王
    溪水則於73年10月 1日將系爭土地建物及敷地等使用權利讓
    售予庚○○，庚○○於74年 1月15日前往板橋地政事務所辦
    理產權移轉手續，始發現因地政事務所人員之疏漏，誤將系
    爭土地登記為訴外人候朝木、候烏塗及候石旺所有，庚○○
    於92年要求上開3人之繼承人即丁○等5人辦理過戶手續，惟
    其等均置之不理，萬佛會乃訴請丁○等5 人應將系爭土地所
    有權移轉登記予萬佛會。萬佛會於90年8 月26日登記成立為
    社團法人，設立地址即系爭土地之臺北縣土城市○○路66-1
    號，而庚○○自73年10月1 日向王溪水等人購買耕作權與地
    上物地上權後，即於其上興建道場迄今，則其基於行使地上
    權之意思而占有使用系爭土地，故丁○等5 人應容忍萬佛會
    就系爭土地之全部，辦理時效取得地上權等語。
  (二)丁○等5人則以：
    系爭土地原為丁○等5 人先祖候朝木、候烏塗及候石旺所共
    有，嗣因繼承由戊○○繼承應有部分6分之1、己○繼承應有
    部分3分之1，其餘部分則贈與丙○○、甲○○每人各應有部
    分4分之1。訴外人候鶯無權轉讓土地使用權，則其後手之轉
    讓及贈與均對丁○等 5人不生任何拘束力，萬佛會無權請求
    丁○等5 人等移轉土地所有權。萬佛會主張庚○○向王溪水
    等3 人購買本件建物敷地之地上權利，依其提出耕作權及地
    上權買賣契約證書記載「日後若有產權糾紛，甲方應出面解
    決，並協助乙方取得所有權」等語，足證庚○○自始即以取
    得土地所有權之意思而購買及占用系爭土地，則其已無因時
    效取得地上權之餘地，況庚○○於另案中主張其對系爭土地
    具有永佃權及租賃權，其修建原有農舍於耕作之餘宏揚佛法
    ，亦無逾越永佃權之範圍等語，足認庚○○占有系爭土地及
    地上農舍均係本於永佃權及租賃權，更無時效取得地上權可
    言，且庚○○並非系爭土地占有人，且充其量僅為占有輔助
    人，自無因占有時效取得地上權登記請求權之條件等語，資
    為抗辯。
  (三)兩造不爭執之事實：
    萬佛會主張丁○等 5人分別於93年3月9日及同年月18日就系
    爭土地以繼承為由辦理所有權登記之事實，業據其提出土地
    登記謄本為證。萬佛會另主張在系爭土地上，萬佛會使用如
    附圖Ａ所示之廊道面積 7平方公尺、Ｂ所示之走道面積22平
    方公尺、Ｃ所示之建物面積 166平方公尺、Ｄ所示之走道面
    積19平方公尺及Ｅ所示之階梯面積 1平方公尺等事實，為兩
    造所不爭執，且經原法院至現場履勘，有勘驗筆錄為證，並
    囑託臺北縣板橋地政事務所派員測量，製有複丈成果圖在卷
    可佐，均堪信屬實。
  (四)兩造爭點之論述：
    萬佛會主張系爭土地本無所有權，僅係耕作權及地上物權，
    ，但為丁○等5 人所否認。故兩造爭執點厥為：系爭土地之
    所有權人究係何人？萬佛會占有系爭土地是否有正當權源？
    1.系爭土地為丁○等5人所有：
      (1)按「依本法所為之登記，有絕對效力。」土地法第43條
        定有明文。系爭之臺北縣土城市○○○段外媽祖田小段
        第95地號土地，於36年7月1日即登記為候朝木、候烏塗
        及候石旺 3人共有，有土地登記簿謄本及日據時期之手
        抄本在卷可稽（原審卷第19、 145頁），堪信為真實。
        萬佛會空言主張系爭土地無所有權云云，與公文書之登
        載不符，自無可取。
      (2)萬佛會主張訴外人候鶯於48年間將系爭土地出售予王溪
        水，而王溪水、王信雄及林3人於73年10月1日再將系
        爭土地出售予庚○○，並提出地上權利讓渡字及耕作權
        及地上買賣契約書為證（原審卷第10、14頁）。但查，
        萬佛會僅提出地上權利讓渡字影本，並未提出正本，已
        難信該地上權利讓渡字影本為真正。而該地上權利讓渡
        字影本中，候鶯及見證人侯福來、高阿順之印章均與姓
        名不符，是否由本人簽署亦非無疑。最重要者，系爭土
        地原共有人候朝木於47年3月13日死亡（原審卷第222頁
        ），其應有部分3分之1雖應由養女候鶯繼承，候鶯縱有
        出售系爭土地之耕作權及地上物予王溪水，因未經其他
        共有人候烏塗、候石旺同意，依民法第819條第2項規定
        ，該處分行為對其他共有人不生效力。則嗣後買受人王
        溪水再出售耕作權、地上權，對於其他共有人亦不生效
        。次查，依地上權利讓渡字影本記載，讓渡人為候鶯，
        受讓人為王溪水1 人；而耕作權及地上買賣契約書卻記
        載出賣人為王溪水、王信雄及林3人，且該3人係向候
        朝木、候烏塗、候石旺、候鶯等人購買，二者矛盾。萬
        佛會提出之耕作權及地上買賣契約書訂定時間為73年10
        月1 日，該份契約書係以打字方式簽訂，當時電腦僅科
        學研究及學術單位使用，尚未普及，該契約之形式之真
        實已屬可疑。雖萬佛會主張該契約書係以中文打字機繕
        打而成者，但中英文打字機並無可能將字體區分為各種
        大小，所有字體應均為同一號字，而上揭契約證書中，
        至少使用3 種不同大小之字體，此種功能應非中文打字
        機所能達成，丁○等5 人否認耕作權及地上買賣契約書
        為真正，萬佛會復未能舉證以實其說，自難信屬實在。
        證人王江全於原法院證述簽訂契約時其並不在場，係傳
        聞自王溪水（原審卷第244 頁），則契約書之內容，證
        人王江全自無法證明係真正。是則萬佛會既無法證明候
        鶯有權出售系爭土地，亦無法證明耕作權及地上買賣契
        約書為真正，萬佛會執庚○○與王溪水、王信雄及林
        簽訂之耕作權及地上買賣契約證書主張就系爭土地有所
        有權或地上權，均不可採。
      (3)萬佛會雖提出地價稅繳款書，證明自73年起係由庚○○
        繳納系爭土地之地價稅。然，依萬佛會提出之地價稅繳
        款書所載，納稅義務人為候朝木，庚○○僅係管理人（
        原審卷第15-18頁），此與土地法第172條規定「地價稅
        向所有權人徵收之」之規定相符，稅捐機關課稅之對象
        係所有權人候朝木，庚○○縱然曾經繳納，亦係基於使
        用人之身分繳納，自不因庚○○繳納地價稅即得主張對
        系爭土地有所有權。甚者，萬佛會主張庚○○在73年已
        與王溪水等3人簽訂契約，購買系爭土地之所有權或地
        上權，而79年之地價稅繳款書課稅對象仍為候石旺、管
        理人為王溪水（原審卷第135頁），並非庚○○，益證
        73年之耕作權及地上買賣契約證書其真實性可疑。
      (4)萬佛會另主張91年間上訴人之法定代理人陳欣儀及何秋
        霞、何美雪、王江全等人，與丁○、戊○○等人商談，
        約定丁○等人願將系爭土地無條件辦理所有權移轉登記
        為萬佛會乙節，為丁○等 5人所否認，萬佛會未舉證以
        實其說，已無可採。何況，兩造如已達成協議，何以未
        訂定書面契約以昭慎重，萬佛會此部分主張違反常情，
        其請求訊問之證人均為萬佛會之成員，自無傳訊之必要
        。又，丁○等5 人遲未辦理繼承登記或因未繳清遺產稅
        等原因，萬佛會執此主張丁○等5 人喪失法律之保障，
        自無理由。
    2.萬佛會係無權占有系爭土地：
      (1)按地上權為一種物權，主張取得時效之第一要件須為以
        行使地上權之意思而占有，若依其所由發生之事實之性
        質，無行使地上權之意思者，非有變更為以行使地上權
        之意思而占有之情事，其取得時效，不能開始進行，此
        有最高法院64年台上字第2552號判例可資參照。庚○○
        主張在73年購買耕作權後，即在系爭土地上興建屋宇作
        為弘揚佛法之道場迄今（原審卷第 289頁），系爭土地
        一直由庚○○及萬佛會在使用（原審卷第 165頁）。庚
        ○○起訴時主張於74年1 月15日前往板橋地政事務所欲
        辦理產權移轉手續（原審卷第4 頁），迄本院言詞辯論
        終結前，仍主張萬佛會已取得系爭土地所有權，先位聲
        明請求丁○等5 人將系爭土地移轉登記予萬佛會，足見
        ，無論庚○○或萬佛會，均係以土地所有權人之地位占
        有系爭土地無疑。按土地除所有權外之任何權利，均係
        由土地所有權分離出之次權利，若為土地所有權者，除
        法令或契約另有約者外，即應享有其他次權利，此為不
        動產物權之基本特性。故若主張自己對土地擁有所有權
        ，則其就該土地之使用收益，均係本於土地所有權而來
        ，而無另行主張其係基於地上權、耕作權、租賃權等等
        權利而為使用收益之餘地。故萬佛會或庚○○，既自稱
        自73年起即為系爭土地真正權利人，即無以行使地上權
        占有系爭土地之可能。
      (2)按地上權之時效取得，依民法第772條準用769條，主張
        因時效取得地上權，需和平繼續占有他人之不動產。萬
        佛會雖主張其已和平占有系爭土地逾20年，但為丁○等
        5 人所否認，並稱兩造就系爭土地之歸屬多所爭執。且
        萬佛會之前手庚○○主張於73年10月1 日取得系爭土地
        ，拆除原地上建物興建龍泉山寺，但萬佛會並未證明庚
        ○○之前手王溪水係以行使地上權之意思占有使用系爭
        土地，故就萬佛會及其前手庚○○占有系爭土地之時點
        以觀，萬佛會及其前手至早占有使用系爭土地之起始點
        為73年10月1日，而本件原審起訴之時間為93年4月16日
        ，萬佛會並未占有系爭土地已20年，縱萬佛會及其前手
        庚○○係以行使地上權之意思占有系爭土地，亦未達到
        得請求登記為地上權之時間。
      (3)萬佛會未能證明就系爭土地已取得所有權，自無權請求
        丁○等 5人為所有權之移轉登記，其先位聲明為無理由
        。而萬佛會亦非基於行使地上權之意思和平占有系爭土
        地20年，亦無時效取得地上權可言，萬佛會之備位聲明
        ，亦無理由，均應予駁回。又萬佛會既係無權占有系爭
        土地，丁○等5人本於民法第767條規定，請求占有人拆
        屋還地，洵屬正當。萬佛會主張系爭土地上之建物係庚
        ○○所興建，其為未辦保存登記之建築物，庚○○於91
        年4月1日將如附圖所示之建築物捐贈予萬佛會，有捐贈
        同意書附於原審卷第94頁可考，萬佛會受捐贈而占有建
        物，已取得事實上之處分權，從而，丁○等 5人請求萬
        佛會拆屋還地，洵屬正當，應予准許。
      (4)系爭土地係丁○等 5人所有，遭萬佛會無權占有，丁○
        等 5人主張受有相當於租金之損害，請求賠償，依法有
        據。惟，萬佛會係於91年4月1日受庚○○贈與而占有系
        爭土地，故萬佛會僅就其占有之時間內負損害賠償責任
        ，丁○等 5人逾此部分之請求，為無理由，不應准許。
        按土地法第97條第 1項所謂土地價額，依同法施行法第
        25條規定，係指法定地價。又所謂法定地價，依土地法
        第 148條規定，係指土地所有人依該法規定所申報之地
        價，而在平均地權條例施行區域，係指土地所有人於地
        政機關舉辦規定地價或重新規定地價時之公告期間內申
        報之地價，未於該期間內申報者，以公告地價之百分之
        80為其申報地價，該條例第16條規定甚明（最高法院81
        年度台上字第1766號裁判參照）。系爭土地之申報地價
        為每平方公尺360元（本院按：丁○等 5人所主張之
        4,800元係公告現值，見原審卷第7頁之土地登記簿謄本
        ），依土地法第 105條準用同法第97條規定，爰審酌系
        爭土地坐落之位置、工商繁榮之程度、萬佛會利用系爭
        土地供人置放骨灰罈收有功德金等一切情狀，認丁○等
        5人請求相當於租金之損害以申報地價年息百分之6為當
        。系爭土地面積為 407平方公尺，每平方公尺之申報地
        價為360元，自萬佛會占有系爭土地至丁○等5人反訴起
        訴狀繕本送達之日（即93年8 月10日原法院開庭時當庭
        收受反訴起訴狀繕本，原審卷第108頁反面）止，共計2
        年4月又10日，依土地申報地價年息 6%計算，一年之損
        害為8,791元（元以下四捨五入，計算式；360×407×6
        %＝8,791/年，8,791÷12=733/月，733÷30=24/日），
        則2年4月又10日之損害賠償額為20,754元（計算式為：
        8,791×2+733×4+24×10= 20,754）。庚○○將建物贈
        與予萬佛會後，萬佛會已取得事實上之處分權亦為事實
        上之占有人，丁○等5 人請求庚○○與萬佛會負連帶賠
        償責任，係無理由，則對庚○○之請求，及對萬佛會超
        過20,754元及法定遲延利息之請求，為無理由，應予駁
        回。丁○等5 人另請求萬佛會自93年8月1日起至拆屋還
        地日止，每年按156,288 計算之損害金，於20,754元範
        圍內為有理由，超過部分為無理由，亦應駁回。丁○等
        5 人請求萬佛會拆屋還地為有理由，其備位聲明請求萬
        佛會遷出系爭建物，即無審酌之必要。
      (五)綜上所述，萬佛會之上訴為無理由，應予駁回。丁○等
        5 人之上訴，為一部分有理由，一部分無理由。兩造分
        別就丁○等5 人提起之反訴部分，陳明願供擔保請求假
        執行及免予假執行之宣告，經核於法並無不合，爰分別
        酌定相當擔保金額准許之。原審就上開應准許部分，為
        上訴人丁○等5 人敗訴之判決，並駁回其假執行之聲請
        ，於法尚有未合，丁○等 5人上訴求予廢棄改判，為有
        理由，爰由本院就此部分廢棄改判如主文第 2項所示，
        至於兩造其餘上訴部分，為無理由，原審為兩造該部分
        敗訴之判決，於法並無不合，兩造分別上訴求為廢棄改
        判，為無理由，應駁回其上訴。
      (六)兩造其餘攻擊防禦方法及所提未經援用之證據，經本院
        審酌後，認為均不足以影響本判決之結果，自無逐一論
        駁之必要，併此敘明。
三、據上論結，本件丁○等 5人上訴為一部有理由，一部無理由
    ，萬佛會之上訴為無理由，依民事訴訟法第450條、第449條
    第1項、第79條、第85條第1項前段、第463條、第390條第2
    項、第392條，判決如主文。
中    華    民    國    95    年    7    月    12    日
                  民事第二庭  審判長法  官  吳謙仁
                                    法  官  李瓊蔭
                                    法  官  蘇瑞華
正本係照原本作成。
如不服本判決，應於收受送達後20日內向本院提出上訴書狀，其
未表明上訴理由者，應於提出上訴後20日內向本院補提理由書狀
（均須按他造當事人之人數附繕本）上訴時應提出委任律師或具
有律師資格之人之委任狀；委任有律師資格者，另應附具律師資
格證書及釋明委任人與受任人有民事訴訟法第 466條之1第1項但
書或第2項（詳附註）所定關係之釋明文書影本。
中    華    民    國    95    年    7     月    13    日
                                    書記官  賴以真
附註：
民事訴訟法第466條之1（第1項、第2項）：
對於第二審判決上訴，上訴人應委任律師為訴訟代理人。但上訴
人或其他法定代理人具有律師資格者，不在此限。
上訴人之配偶、三親等內之血親、二親等內之姻親，或上訴人為
法人、中央或地方機關時，其所屬專任人員具有律師資格並經法
院認為適當者，亦得為第三審訴訟代理人。


司法院資訊處製作；財團法人民間司法改革基金會備份。
